ACORDAO-COMPLETO-2392189

ACÓRDÃO 130/2020 ATA 2/2020 - PLENÁRIO

VISTOS, relatados e discutidos estes autos de embargos de declaração opostos ao Acórdão 2929/2019-TCU-Plenário, alusivo a revisão de ofício de ato de admissão editado pelo Senado Federal,
ACORDAM os Ministros do Tribunal de Contas da União, reunidos em sessão do Plenário, com fulcro nos arts. 32 e 34 da Lei 8.443/1992, e diante das razões expostas pelo Relator, em:
9.1. conhecer dos embargos de declaração apresentados pela sra. Silvia Andrea Cupertino para, no mérito, rejeitá-los;
9.2. dar ciência desta deliberação à embargante e ao Senado Federal.

Embargos de declaração contra acórdão que rejeitou embargos de declaração anteriormente opostos em face de deliberação mediante a qual foi cancelado o registro de ato de admissão e determinado o sobrestamento do feito até o desfecho de processo judicial.

Senado Federal.

3. Interessados/Responsáveis/Recorrentes:
3.1. Interessada: Silvia Andrea Cupertino (XXX.127.161-XX)
3.2. Recorrente: Silvia Andrea Cupertino (XXX.127.161-XX)

13.1. Ministros presentes: José Mucio Monteiro (Presidente), Benjamin Zymler (Relator), Augusto Nardes, Raimundo Carreiro, Ana Arraes e Bruno Dantas.
13.2. Ministro-Substituto convocado: Marcos Bemquerer Costa.
13.3. Ministros-Substitutos presentes: André Luís de Carvalho e Weder de Oliveira.

BENJAMIN ZYMLER

Ministro Benjamin Zymler.

Na sessão ordinária de 4/9/2019, este Colegiado, por meio do Acórdão 2.079/2019, proferido em revisão de ofício, tornou sem efeito, em relação à sra. Silvia Andrea Cupertino, o Acórdão 19/2015-TCU-Primeira Câmara, para cancelar o registro de seu ato de admissão pelo Senado Federal. Paralelamente, determinou o sobrestamento do processo até o encerramento definitivo da Ação Ordinária 17965-88.2012.4.01.3400, proposta junto à 22ª Vara Federal de Brasília.
2.	A deliberação decorreu da perda de eficácia da decisão judicial liminar que assegurara a continuidade da participação da interessada no respectivo concurso público e, em última análise, viabilizara seu ingresso no quadro de pessoal da Casa Legislativa.
3.	Inconformada, a sra. Silvia Andrea Cupertino opôs embargos de declaração (peça 75) , os quais foram conhecidos e rejeitados pelo Acórdão 2929/2019-TCU-Plenário.
4.	Ainda irresignada, a interessada, agora apontando possível omissão no último aresto, requer sua integração para (peça 91) :
"esclarecer que o Senado Federal deve somente acompanhar a Ação Ordinária n° 17965-88.2012.4.01.3400, proposta junto à 22ª Vara Federal de Brasília, e apenas adotar medidas, inclusive abertura de processo administrativo, em relação à Servidora, caso o desfecho final lhe seja desfavorável".
	É o relatório.

Carlos Augusto Lima Bezerra (15017/OAB-DF) e outros, representando Silvia Andrea Cupertino.

Não atuou.

ADMISSÃO DE PESSOAL. PERDA DE EFICÁCIA DA ORDEM JUDICIAL LIMINAR QUE ASSEGUROU A CONTINUIDADE DA PARTICIPAÇÃO DA INTERESSADA - INICIALMENTE DESCLASSIFICADA - NO RESPECTIVO CONCURSO PÚBLICO, NO QUAL, NESSAS CIRCUNSTÂNCIAS, VEIO A LOGRAR APROVAÇÃO. DESCONSTITUIÇÃO, EM CONSEQUÊNCIA, DO ACÓRDÃO EM QUE DEFERIDO O REGISTRO DO ATO. SOBRESTAMENTO DO FEITO, NO ÂMBITO DESTA CORTE, ATÉ O ADVENTO DE SENTENÇA DEFINITIVA SOBRE A MATÉRIA, TRANSITADA EM JULGADO. EMBARGOS DE DECLARAÇÃO. REJEIÇÃO. NOVOS EMBARGOS DE DECLARAÇÃO. CONHECIMENTO. REJEIÇÃO.

ATOS DE ADMISSÃO (ADS)

não atuou.

Cuidam os autos de admissão promovida pelo Senado Federal.
2.	Na sessão ordinária de 4/9/2019, em procedimento de revisão de ofício do Acórdão 19/2015-TCU-Primeira Câmara, este Colegiado houve por bem (Acórdão 2079/2019-TCU-Plenário) :
"9.1. rever parcialmente, de ofício, o Acórdão 19/2015-TCU-Primeira Câmara, para, tornando-o sem efeito em relação à sra. Silvia Andrea Cupertino, cancelar o registro do ato número de controle 30734703-01-2014-000148-4; 
9.2. determinar ao Senado Federal, com fulcro no art. 71, inciso IX, da Constituição Federal, que acompanhe os desdobramentos da Ação Ordinária 17965-88.2012.4.01.3400, proposta junto à 22ª Vara Federal de Brasília, e, sobrevindo decisão judicial transitada em julgado denegatória do pleito formulado pela sra. Silvia Andrea Cupertino, adote as medidas regularizadoras pertinentes, dando imediata ciência a esta Corte a respeito; 
9.3. determinar o sobrestamento da análise da legalidade, para fins de registro, do ato de admissão da sra. Silvia Andrea Cupertino até o trânsito em julgado do processo judicial acima referido".
3.	Tal deliberação decorreu do fato de a interessada, desclassificada ainda na primeira fase do respectivo concurso público, apenas ter participado das fases subsequentes do certame por força de decisão judicial de caráter liminar concedida pelo Tribunal Regional Federal da 1ª Região (peça 53) , a qual, mais tarde, perdeu sua eficácia (peça 54) .
4.	Irresignada, a sra. Silvia Andrea Cupertino opôs embargos de declaração, alegando, entre outros pontos, que o Acórdão 2079/2019-TCU-Plenário seria omisso quanto aos "atos a serem praticados pelo Senado Federal na hipótese de a embargante ver reconhecido, em grau final e irrecorrível, seu direito à participação e aprovação no certame" (peça 75) .
5.	Apreciados na sessão de 4/12/2019, tais embargos foram conhecidos e rejeitados (cf. Acórdão 2929/2019-TCU-Plenário) .
6.	Na ocasião, assinalei:
"12. Por fim, também impertinente a segunda omissão apontada no Acórdão, alusiva às providências a cargo do Senado na hipótese de sucesso da servidora em sua ação judicial. Ora, a sra. Silvia Andrea Cupertino já foi admitida, ainda que em caráter precário, no quadro de pessoal do órgão, encontrando-se no efetivo exercício do cargo para o qual concorreu. Assim, em vindo a lograr êxito em seu pleito apresentado em juízo, nenhuma medida adicional substantiva se imporá à administração da Casa. Esta Corte, sim, com o desfecho da ação judicial, deverá apreciar seu ato de admissão para fins de registro, nos termos do art. 71, inciso III, da Constituição Federal."
7.	Desta feita, ainda inconformada, a sra. Silvia Andrea Cupertino, em embargos de declaração opostos ao Acórdão 2929/2019-TCU-Plenário, alega "não ter ficado claro para o Senado Federal que medidas devem ser adotadas, e a que tempo, para dar cumprimento ao que determinou essa Egrégia Corte de Contas", haja vista a administração da Casa já haver ordenado "a abertura de processo administrativo (Processo 200200.016342/2019-11) para apurar a questão, apensando a esse novo processo o Processo 200200.013203/2017, que trata do Inquérito Civil 1.16.000.003643/2014-01, onde o MPU recomenda ao Senado Federal a desconstituição do ato de admissão da Servidora".
8.	Assim, requer que:
"sejam os presentes embargos de declaração recebidos, conhecidos e, no mérito, acolhidos, para que, sanada a omissão apontada, seja integrado ao Acórdão embargado a fim de esclarecer que o Senado Federal deve somente acompanhar a Ação Ordinária n° 17965-88.2012.4.01.3400, proposta junto à 22ª Vara Federal de Brasília, e apenas adotar medidas, inclusive abertura de processo administrativo, em relação à Servidora, caso o desfecho final lhe seja desfavorável".
9.	Preenchidos os requisitos de admissibilidade, conheço dos embargos.
10.	No mérito, mais uma vez, não vejo como os acolher.
11.	De fato, como evidencia o trecho transcrito no parágrafo 4, acima, o questionamento objeto dos primeiros embargos, no que aqui interessa, cingiu-se às providências afetas ao Senado Federal "na hipótese de a embargante ver reconhecido, em grau final e irrecorrível, seu direito à participação e aprovação no certame". Não se cuidou, portanto, na oportunidade, de eventuais providências administrativas anteriores ao desfecho do processo judicial. 
12.	Pois bem, a resposta desta Corte, então, foi a de que, uma vez que a sra. Silvia Andrea Cupertino já fora admitida e se encontrava no exercício do cargo público pleiteado, não haveria nenhuma medida adicional substantiva a ser implementada pelo Senado, restando apenas a apreciação do ato para fins de registro (cf. parágrafo 6, acima) .
13.	Naquele contexto, sob a perspectiva do controle externo, o órgão apenas estaria obrigado a agir na hipótese de sobrevir decisão final da Justiça contrária às pretensões da demandante - razão de ser, aliás, da determinação fixada no item 9.2 do Acórdão 2079/2019-TCU-Plenário (transcrito no parágrafo 2, acima) .
14.	Friso que o advento de sentença definitiva transitada em julgado - independentemente de seu conteúdo - foi erigido como condicionante, unicamente, da apreciação do ato pelo Tribunal para fins de registro. 
15.	Na realidade, as disposições do Acórdão 2079/2019-TCU-Plenário jamais tencionaram manietar a administração da Casa Legislativa. Ao contrário, uma vez cancelado o anterior registro do ato de admissão, e inexistindo nova deliberação do Tribunal a respeito, foi plenamente restabelecida a competência do órgão para - em função dos desdobramentos, ainda que intercorrentes, do processo judicial - efetivar as providências tidas por necessárias à preservação da legalidade e do interesse público.
16.	Portanto, em suma, a superveniente instauração, pelo Senado, de procedimento interno para "apurar a questão" à luz das recomendações que lhe foram dirigidas pelo Ministério Público Federal não ofende qualquer deliberação desta Corte e tampouco pode ser contestada, nestes autos, pela estreita via da presente espécie recursal.
17.	De toda sorte, caso a ora embargante se considere prejudicada por algum possível excesso do Senado, é junto ao Poder Judiciário, e não a esta Corte de Contas, que deve buscar reparação.
18.	Rejeito, pois, os embargos.
19.	Diante do exposto, voto no sentido de que o Tribunal adote a deliberação que ora submeto a este Colegiado.
TCU, Sala das Sessões Ministro Luciano Brandão Alves de Souza, em 29 de janeiro de 2020.
BENJAMIN ZYMLER 
Relator